【裁判字號】    99,訴,3457
【裁判日期】    990824
【裁判案由】    清償借款
【裁判全文】
臺灣臺北地方法院民事裁定              99年度訴字第3457號
原      告  遠東國際商業銀行股份有限公司
法定代理人  甲○○
被      告  乙○○
上列當事人間請求清償借款事件，本院裁定如下：
    主  文
本件移送臺灣臺南地方法院。
    理  由
一、按當事人得以合意定第一審管轄法院；訴訟之全部或一部，
    法院認為無管轄權者，依原告聲請或依職權以裁定移送於其
    管轄法院。第24條之合意管轄，如當事人之一造為法人或商
    人，依其預定用於同類契約之條款而成立，按其情形顯失公
    平者，他造於為本案之言詞辯論前，得聲請移送於其管轄法
    院。民事訴訟法第24條第1項前段、第28條第1項、第2 項前
    段分別定有明文。考其立法意旨，在於當事人之一造為法人
    或商人時，通常佔有經濟上之強勢地位，如因契約涉訟而須
    赴被告之住、居所地應訴，無論在組織及人員編制上，均尚
    難稱有重大不便。如法人或商人以預定用於同類契約之債務
    履行地或合意管轄條款，與非法人或商人之他造訂立契約時
    ，他造就此類條款表面上雖有締約與否之自由，實際上幾無
    磋商或變更之餘地。則一旦因該契約涉訟，他造即必須遠赴
    法人或商人以定型化契約所預定之法院應訴，在考量應訴之
    不便，且多所勞費等程式上不利益之情況下，經濟上弱勢者
    往往被迫放棄應訴之機會，如此不僅顯失公平，並某程度侵
    害經濟上弱勢者在憲法上所保障之訴訟權，於是特別明文排
    除合意管轄規定之適用。是以，定型化契約當事人因此爭執
    涉訟時，如法人或商人據此向合意管轄法院起訴，在不影響
    當事人程式利益及浪費訴訟資源之情況下，非法人或商人之
    他造於為本案之言詞辯論前，得聲請移送於其管轄法院。因
    此，在無其他特別審判籍管轄法院之適用時，法院受理此種
    移轉管轄之聲請，自應依民事訴訟法第1條「以原就被」原
    則定管轄法院。
二、經查，本件原告固主張依兩造訂立之遠東信用卡約定條款第
    25條，及原告受讓之被告與訴外人友邦國際信用卡股份有限
    公司（下稱AIG銀行）簽訂之AIG信用卡約定條款第27條約定
    ，兩造合意本院為第一審管轄法院，爰向本院起訴請求被告
    清償借款等語。惟查，上開契約條款係事先印妥，為提供原
    告、AIG 銀行與不特定多數人成立契約關係而制訂之定型化
    契約。又，本件被告住所地係在臺南縣鹽水鎮○○路65巷2
    弄33號，有被告個人基本資料查詢單附卷可稽；而原告為大
    型金融機構，於全國各地設有諸多據點，其中僅臺南縣市即
    有3 所分行，有原告國內外分行據點網頁資料在卷可考，則
    兩造間因信用卡契約關係涉訟，於何處起訴對原告程式利益
    影響不大，惟對消費者而言，若需遠道應訴，將大幅提高其
    訴訟成本，甚至迫使其放棄應訴機會。準此，堪認前開合意
    管轄之約定，對被告而言，確有顯失公平之情形，且被告復
    於本案言詞辯論前，聲請將本件訴訟移送於其管轄法院，此
    有被告99年8 月20日民事答辯狀在卷為憑，則揆諸前開規定
    及說明，本件即應排除合意管轄法院規定之適用。從而，兩
    造間既無其他特別審判籍管轄法院規定之適用，依民事訴訟
    法第1條第1項之規定，自應由臺灣臺南地方法院管轄，爰依
    被告之聲請將本件移送於該管轄法院。
三、依首開法條裁定如主文。
中    華    民    國    99    年    8     月    24    日
                  民事第三庭  審判長法  官  丁蓓蓓
                                    法  官  黃明發
                                    法  官  周玉琦
以上正本係照原本作成。
如對本裁定抗告須於裁定送達後10日內向本院提出抗告狀，並繳
納抗告費新臺幣1,000元。
中    華    民    國    99    年    8     月    24    日
                                    書記官  劉英權

司法院資訊處製作；財團法人民間司法改革基金會備份。
